高雄高等行政法院判決　　　　　　　　　　　　　　　九十年度訴字第一八五五號
　　　　　　　　　　　　　　　.
　　原　　　告　甲○○
　　訴訟代理人　丁○○
　　被　　　告　財政部高雄市國稅局
　　代　表　人　乙○○局長
　　訴訟代理人　丙○○
右當事人間因綜合所得稅事件，原告不服財政部中華民國九十年八月七日台財訴字第
０八九００六九九二二號訴願決定，提起行政訴訟。本院判決如左：
　　主  文
原告之訴駁回。
訴訟費用由原告負擔。
    事  實
一、事實概要：
    緣原告民國（下同）八十七年度綜合所得稅結算申報，列報其所有坐落高雄市新
    興區○○○路一一０號二樓之一及二樓之二房屋之租賃所得新台幣（下同）六八
    、四００元；被告以其較當地一般租金為低，乃參照當地一般租金標準核定該二
    戶租賃所得分別為三七０、二六０元及二六六、二二０元，減除百分之四十三必
    要費用後核定租賃所得各為二一一、０四八及一五一、七四五元，併課原告當年
    度綜合所得稅。原告不服，申請復查結果，未獲變更，提起訴願，亦遭決定駁回
    ，遂提起本件行政訴訟。
二、兩造聲明：
（一）原告聲明求為判決：訴願決定及原處分（含復查決定）均撤銷。
（二）被告聲明求為判決：原告之訴駁回。
三、兩造之爭點：
甲、原告主張略以：
（一）原告所有坐落高雄市○○區○○里○○○路一一０號二樓之一及之二房屋八十
      七年度租金收入於申報當年度綜合所得稅時已自行申報，竟遭被告調整租賃所
      得各為二一一、０四八元及一五一、七四五元，實難甘服。按稅捐稽徵機關對
      於申報之租金偏低者，固得參考當地租金調整之，惟納稅義務人如有異議時，
      稽徵機關應實地調查鄰近房屋之租金作為核課之依據，即將設算租金與鄰近租
      金比較，高時改課，低時維持原核定，為財政部賦稅署七十七年十一月九日台
      財稅第000000000號函釋有案。基此，租賃所得設算案件，如納稅義
      務人有異議時，稅捐機關在未實地調查前，不宜以其他標準核定之。而鄰近房
      屋租金之認定應以出租人實質之租金收入及承租人相對付出為準，而非稽徵機
      關得依「高雄市區租賃房屋租金標準表」即予核定。房屋之出租金額須考量之
      因素有承租人用途、坪數大小、樓層高低、房屋新舊及使用效益等個別因素，
      而非僅以「高雄市區租賃房屋租金標準表」即可全盤概括。被告均以「高雄市
      區租賃房屋租金標準表」之標準來認定鄰近房屋之租金，試問，同一大樓同一
      樓層使用面積兩坪和使用面積兩百坪之房屋，使用效益會一樣嗎？所以，被告
      弗為比較之鄰近房屋之租金收入情形，如均係以「高雄市區租賃房屋租金標準
      表」予以核定，是否足以正確表達鄰近房屋租金標準情形，實待參酌。
（二）次按所得稅法第十四條第一項第五類第五款規定，在特定情況下，立法者亦僅
      授權稽徵機關得參照當地一般租金標準調整租金收入，可見立法者並未授權稽
      徵機關制定當地一般租金標準，所得稅法施行細則第十六條第三項雖有當地一
      般租金標準，由當地主管機關查明報由省（直轄市）主管機關核定，並送財政
      部備查之規定。惟所得稅法施行細則，原由所得稅法授權財政部擬定，行政院
      核定發布。故當地一般租金標準欠缺母法授權，實質上仍為行政內部之一般抽
      象規定，就如訴願決定書理由中所述，一般租金標準之訂定，主要係稽徵機關
      為簡化稽徵作業而產生，所以當地一般租金標準為行政規則，行政規則一般缺
      乏對外效力，非實質意義法律，不得作為法源。在法律保留原則採重要性理論
      下，須法律保留者，行政規則亦不能做為法律依據。房屋及土地當地一般租金
      標準雖有一套查明核定備查程序，而經由財政部發布，但僅區分為台北市部分
      、高雄市部分及台灣省各縣市部分，故該標準與所得稅法第十四條第一項第五
      類第五款之當地一般標準，並不完全相同，而當地一般租金標準並無區分住宅
      或營業，就如訴願理由之見解，租金應按房屋使用情形（住宅、營業用）加以
      區別，如一體適用，未免失之寬縱，故前述租金標準只可謂初步之當地一般租
      金。另依憲法第十九條規定：「人民有依法納稅之義務」，中央法規標準法第
      五條及第六條規定「憲法或法律規定應以法律定之者，不得以命令定之。」故
      被告以所得稅法第十四條第一項第五類第五款調整租金收入，實有違租稅法定
      原則。
（三）又依前行政法院即改制後最高行政法院七十九年判字第一五五三號判決理由：
      「惟參照當地一般租金調整結果，其租賃收入超過土地法第九十七條第一項限
      制時，就其超過部分之課稅應以能證明出租人有此現實收入者為限，以符合實
      質課稅原則。」嗣同院八十三年度判字第一九八五號、八十四年度判字第一二
      六０號、八十五年度判字第一０三七號號判決亦採相同見解，其立論基礎有下
      數點：１、當事人約定租金顯較當地一般租金為低，稽徵機關雖得依所得稅法
      第十四條第一項第五款參照各地一般租金予以調整，而當地一般租金，所得稅
      法施行細則第十六條第三項，亦明定由當地主管機關查明報由省（直轄市）主
      管機關核定，並送財政部備查。但土地法第九十七條第一項就房屋租金最高金
      額所設強制規定，約定租金超過此限制者，房屋出租人對超過部分無請求權。
      而所得稅法對此復未設有排除適用之規定，不宜動輒以解釋令函之行政命令排
      除其適用。故主管稽徵機關所調整之租金超過土地法最高限額時，除能證明實
      際業已取得外，似難對此納稅義務人依法無請求權部分，僅以稽徵機關推測之
      收入（設算租金）遽加課稅。２、內政部七十一年五月二十二日臺內地字八七
      一０三號函釋，土地法第七十九條（按：應係第九十七條）所謂房屋，係供住
      宅用之房屋而言，不包括營業使用，惟該函釋不具法律性質，僅為行政命令，
      且未必符合土地法第九十七條立法意旨，法院判決自不受其限制，該條只有城
      市與非城市之別，而無營業與否之分，故能否以供營業之用，即無土地法第九
      十七條規定之適用，亦非無研酌餘地。３、納稅義務人申報租金收入，如未逾
      越房屋租金最高限額，對此無請求權部分，在未有證明之前，不宜加以推測課
      稅。今查，原告所有坐落於高雄市○○區○○里○○○路一一０號二樓之一及
      二樓之二等兩戶房屋，其八十七年房屋課稅現值為一、六五四、二００元，八
      十八年地價稅課地價為一、九五二、０六七元，依土地法第九十七條第一項年
      息百分之十之限制，被告核定之租賃所得六三六、四八０元，已逾上開限制，
      顯不合理。
（四）綜上所述，訴願決定及原處分（含復查決定）均有未合，請判決均予撤銷。
乙、被告答辯略以：
（一）查原告將其所有坐落高雄市新興區○○○路一一０號二樓之一及之二房屋，分
      別出租供媚絲麗美容專門店及美而婷健美器材機構作營業使用，八十七度總計
      申報租賃所得六八、四００元，顯較當地一般租金為低，被告原核定參照當地
      一般租金標準，即二樓以上平均每月每坪七五０元，按二樓之一及之二營業用
      面積四一．一四坪及二九．五八坪，分別核定該二屋租金收入三七０、二六０
      元及二六六、二二０元，減除百分之四十三必要費用後，分別核定租賃所得為
      二一一、０四八元及一五一、七四五元，揆諸首揭規定，並無不合；又核定之
      租金並未高於鄰近地區房屋自行申報之租金，非如原告所稱被告未經調查即予
      以調整核定，是被告原核定並無不合。
（二）至原告訴稱：當地一般租金標準欠缺母法授權，為行政規則，缺乏對外效力，
      房屋及土地當地一般租金標準僅區分台北市部分、高雄市部分及臺灣省各縣市
      部分，只可謂初步之當地一般租金，又稱核定租賃收入已超過土地法第九十七
      條第一項之限額云云。查一般租金標準係依所得稅法及所得稅法施行細則規定
      而訂定，並非所稱無法源依據，又該租金標準之訂定除考量景氣狀況外，尚參
      酌高雄市○路段繁榮程度及特定情形，為房屋帶來之經濟效益而訂定，並非所
      稱僅區分台北市部分、高雄市部分及臺灣省各縣市部分之初步當地一般租金而
      已。再查，所得稅法及土地法均為經立法程序制定之法律，現行所得稅法第十
      四條第一項第五類第五款係民國七十二年十二月三十日修正公布，其立法理由
      ，係鑑於社會經濟發展結果，房屋所有權人與承租人每以約定較低之租金，藉
      以規避稅負，稽徵機關原可逕行實地調查，核定實際之租金數額，惟此逐項調
      查工作可能造成對納稅義務人不便或苛擾情事，為簡化稽徵作業，遂增訂上開
      第五款，明定約定之租金顯較當地一般租金為低者，稽徵機關即得參照當地一
      般租金調整計算租金收入；而土地法第九十七條係三十五年四月二十九日國民
      政府公布修正，考諸其立法意旨，在於安定民居，防止暴利並兼顧無住屋者居
      住之權益，是有內政部七十一年五月二十四日七十一台內地字第八七一０三號
      函釋，僅供住宅用之房屋，始有土地法第九十七條第一項房屋租金最高限額限
      制之適用。從而土地法第九十七條第一項及所得稅法第十四條第一項第五類第
      五款，其立法目的，原係分別基於私法上保護經濟弱者及公法上公平合理課稅
      之不同政策衡酌，前者對租金限制係為保護承租人免於受剝削，後者係針對出
      租人核實課稅，避免其規避稅負，兩者立法目的及適用對象均不相同。查土地
      法第九十七條第一項租金最高額之限制，如未按房屋使用情形（住宅用、營業
      用）加以區別，均准一體適用，未免失之寬縱。又依現狀而言，土地及建築物
      估價額（土地法施行法第二十五條規定，土地價額依法定地價，建築物價額依
      該管市縣政府估定之價額）均偏離實價甚多，且相同狀況，相同坪數之不同房
      屋，土地持分可能懸殊，從而評定現值差別極大，據以設算之租金亦與實際租
      金相差甚遠，形成課稅不公，偏離均富之政策，且難以遏止逃稅及公平實質課
      稅之效果；況出租作為營業使用之房屋，承租人所支付之租金，不僅為使用房
      屋之對價，且包含營業利益之對價及地段繁華之利益在內，當非普通住宅用房
      屋之承租可比，自不應受土地法第九十七條第一項房屋租金最高額限制之拘束
      （最高法院五十四年台上字第一五二八號判例參照），方能符合社會公平正義
      實情。又為釐清案涉相關法規之涵義及適用問題，經財政部洽據內政部八十七
      年二月七日台（八七）內地字第八七０二一九四號函復，該部認為土地法第九
      十七條第一項所稱之「房屋」，應僅指供住宅用之房屋而言。復經財政部詢據
      法務部八十七年三月十八日法（八七）律字第００七七０一號函復，亦認所得
      稅法第十四條第一項第五類第五款之立法目的，係基於公法上公平合理課稅政
      策而對出租人核實課稅，與土地法第九十七條第一項規定係基於私法上保護經
      濟弱者，使承租人免於受剝削而就租金所為限制之立法目的顯有不同，從而稽
      徵機關就城市地方營業用房屋之租賃收入究應如何核課所得稅，宜由財政部以
      法規主管機關立場，本於職權，參考所得稅法首揭法規之立法意旨（同法施行
      細則第十六條第三項），自行衡酌。是供營業用房屋之約定租金，顯較當地一
      般租金為低者，稽徵機關參照當地一般租金調整計算租金收入，核與所得稅法
      第十四條第一項第五類第五款及同法施行則第十六條第三項規定之立法意旨，
      並無不合，所訴有違土地法第九十七條第一項規定云云，核無足採。
（三）綜上所述，原告起訴意旨，為無理由，請判決予以駁回。
    理  由
一、按「個人之綜合所得總額，以其全年左列各類所得合併計算之：．．．第五類：
    租賃所得及其權利金所得：凡以財產出租之租金所得，．．．一、財產租賃所得
    及權利金所得之計算，以全年租賃收入或權利金收入，減除必要損耗及費用後之
    餘額為所得額．．．五、財產出租，其約定之租金，顯較當地一般租金為低，稽
    徵機關得參照當地一般租金調整計算租賃收入。」、「納稅義務人之配偶，及合
    於第十七條規定得申報減除扶養親屬寬減額之受扶養親屬，有前條各類所得者，
    應由納稅義務人合併報繳。」、「本法第十四條第一項第五類第四款及第五款所
    稱當地一般租金，由當地主管稽徵機關查明報由省（直轄市）主管稽徵機關核定
    ，並送財政部備查。」行為時所得稅法第十四條第一項第五類第一款、第五款、
    第十五條第一項及行為時同法施行細則第十六條第三項分別定有明文。次按「八
    十三年度財產租賃收入、必要損耗及費用標準：固定資產：必要損耗及費用減除
    百分之四十三」亦經財政部八十四年一月十八日台財稅第八四一六０二九一九號
    函核定在案。又「綜合所得稅租賃所得設算核定案件，納稅義務人如有異議時，
    稽徵機關應實地調查鄰近房屋之租金作為核課之依據，即將設算租金與鄰近租金
    比較，高時改課，低時維持原核定」及「土地法第九十七條第一項規定，城市地
    方房屋之租金，以不超過土地及其建築物申報總價額年息百分之十為限；上述條
    文所稱『房屋』，係指供住宅用之房屋而言，前經內政部七十一年五月二十二日
    七十一台內地字第八七一０三號函釋有案。稽徵機關依所得稅法第十四條第一項
    第五類規定設算租金時，可參照上開內政部函釋意旨辦理。」亦經財政部賦稅署
    七十七年十一月九日台稅一發第000000000號、財政部八十一年九月二
    十九日台財稅第八一一六七九一二七號函釋有案。
二、本件原告將其所有坐落高雄市新興區○○○路一一０號二樓之一及之二房屋，分
    別出租供媚絲麗美容專門店及美而婷健美器材機構作營業使用，八十七年度總計
    自行申報租賃所得六八、四００元，經被告以其申報金額顯較當地一般租金為低
    ，乃參照「高雄市租金標準表」內容，分別核定該二戶房屋租賃收入三七０、二
    六０元及二六六、二二０元，減除百分之四十三必要費用後，核定租賃所得分別
    為二一一、０四八元及一五一、七四五元，併課其綜合所得稅之事實，為兩造所
    不爭，並有房屋租賃契約書影本、八十七年度非自住房屋使用及租賃情形核定表
    、綜合所得稅核定通知書、結算申報書及高雄市租金標準表附於原處分卷可稽。
    本件兩造所爭執者厥為：（一）被告核定之一般租金標準所依據之「高雄市租金
    標準表」是否為法源之一，及其所計算出之數額是否有客觀可確信之依據？（二
    ）所得稅法是否類推適用土地法第九十七條第一項就房屋租金最高限額所設之限
    制？
三、按原告主張被告認其出租之系爭房屋之租金顯較當地一般者為低，惟被告所舉之
    一般租金標準有無公信力？有無客觀依據？令人難以信服云云。然查被告核算系
    爭房屋租金收入所得，除參照卷附「高雄市租金標準表」所列高雄市○○○路一
    至六七號，二至一四四號七層以上建築，二樓以上每坪每月租金七五０元外，尚
    以與系爭房屋同地段之房屋，即高雄市○○○路一三四號五樓之一、二號房屋及
    中正三路九三號五樓之二號房屋之租金所得予以比較，其中中正三路一三四號五
    樓之一、二號申報月租金共六五、０００元，坪數共（酌予折減後）七一．八三
    坪，核計每坪每月租金九０五元；中正三路九十三號五樓之二號申報月租金三０
    、０００元，坪數（酌予折減後）三九．三八坪，其每坪每月租金七六二元，亦
    有上述房屋租賃契約書、八十七年度非自住房屋使用及租賃情形核定表、扣繳憑
    單等影本附卷足稽，均較上開「高雄市租金標準表」所定月租金為高，則被告依
    「高雄市租金標準」以每月每坪七五０元核算系爭房屋租金，尚屬合理。又被告
    因原告出租系爭兩棟房屋申報月租金一０、０００元，換算每月每坪租金僅一四
    一元，顯較當地一般租金為低，乃依首揭法條規定，參照當地一般租金標準，並
    參酌房屋坪數、樓層等因素，分別核算原告所有坐落高雄市新興區○○○路一一
    ０號二樓之一及之二房屋之租金為三七０、二六０元及二六六、二二０元，減除
    百分之四十三必要費用後核定租賃所得分別為二一一、０四八及一五一、七四五
    元，並無不合，原告上開主張，自不足採。
四、原告另主張土地法第九十七條第一項規定，城市地方房屋之租金，以不超過土地
    及其建築物申報總價額年息百分之十為限，其所謂之「房屋」並未明文指定係供
    住宅用，亦無規定營業用住宅不受土地法第九十七條之限制云云。惟查土地法第
    九十七條，考其立法意旨，在於安定民居，防止暴利並兼顧無住屋者居住之權益
    ，是內政部七十一年五月二十二日七十一台內地字第八七一０三號函釋，僅供住
    宅用之房屋，始有土地法第九十七條第一項房屋租金最高限額限制之適用；至首
    揭所得稅法第十四條第一項第五類第五款，其立法理由，係鑑於社會經濟發展結
    果，房屋所有權人與承租人每以約定較低之租金，藉以規避稅負，稽徵機關原可
    逕行實地調查，核定實際之租金數額，惟此逐項調查工作可能造成納稅義務人不
    便或苛擾情事，為減化稽徵作業，遂增定上開第五款，明定約定之租金顯較當地
    一般租金為低者，稽徵機關即得參照當地一般租金調整計算租金收入。從而土地
    法第九十七條第一項及所得稅法第十四條第一項第五類第五款，其立法目的，原
    係分別基於私法上保護經濟弱者及公法上公平合理課稅之不同政策衡酌，前者對
    租金限制係為保護承租人免受剝削，後者係針對出租人核實課稅，避免其規避稅
    負，兩者立法目的及適用對象均不相同。次查土地法第九十七條第一項租金最高
    額之限制，如未按房屋使用情形（住宅用、營業用）加以區分，均准一體適用，
    未免失之寬縱；況出租作為營業使用之房屋，承租人所支付之租金，不僅為使用
    房屋之對價，且包含營業利益之對價及此一地段繁華之利益在內，當非普通住宅
    用房屋之承租可比，自不應受土地法第九十七條第一項房屋租金最高額限制之拘
    束（最高法院五十四年台上字第一五二八號判例參照），方能符合社會公平正義
    實情。本件系爭房屋當時係分別出租予媚絲麗美容專門店及美而婷健美器材機構
    營業使用，為兩造所不爭執，則系爭房屋既供營業使用，自不受土地法九十七條
    第一項規定之限制。是原告上開主張，亦不足取。至前行政法院即改制後最高行
    政法院七十九年判字第一五五三號、八十三年度判字第一九八五號、八十四年度
    判字第一二六０號、八十五年度判字第一０三七號判決，均非判例，且屬個案，
    自無拘束本案之效力，併予敘明。
五、原告復主張當地一般租金標準，欠缺母法授權，僅為一行政規則，行政規則一般
    缺乏對外效力，非實質意義法律，不得作為法源云云。然所得稅法施行細則係依
    所得稅法第一百二十一條之規定而訂定，該施行細則第十六條第三項規定「本法
    第十四條第一項第五類第四款及第五款所稱當地一般租金，由財政部各地區國稅
    局訂定，送財政部備查。」是被告依此規定而訂定「高雄市租金標準表」，並送
    財政部備查，自非無據。且該租金標準之訂定除考量景氣狀況外，尚參酌高雄市
    ○路段繁榮程度及特定情形，為房屋帶來之經濟效益而訂定，並非所稱僅區分台
    北市部分、高雄市部分及臺灣省各縣市部分之初步當地一般租金而已，原告此之
    主張，為不可取。次按行政命令為行政機關行使公權力單方訂定，具有抽象及一
    般性拘束之規範。由於國家職能日益增加，而制定法律程序複雜，行政機關為處
    理行政事務而發布之各種命令不計其數，命令遂成為法律外，最重要的法源。惟
    國家重要事項仍須保留予以法律加以規定，命令通常僅能規定未保留之次要事項
    。而行政規則則是指規律行政體系內部事項之命命，不直接對外發生效力，通常
    與人民權利義務無直接關係，但仍為抽象及一般性規定之性質，並非對具體個案
    所為之具體指示。在我國行政規則為法源之一種已無疑問，蓋我國中央法規標準
    法第七條對授權命令（通常為法規命令）與職權命令（理論上為行政規則）無論
    名稱及是否送立法院查照等手續並未加以區別；行政機關之行政規則常涉及人民
    權利義務關係，與法規命令實質上難以分辨，除顯然違法外，司法機關通常予以
    適用，未曾懷疑過其法源地位。故行政規則只要與其立法目的不相違背，常助行
    政目的之達成，不違反平等原則，而就技術性、細節性事項為規定，非謂不得為
    法源，是原告此部分之主張，亦無理由。
六、綜上所述，原告之主張既不可採，揆諸前揭法律規定及函釋說明，被告參照當地
    一般租金標準，並參酌房屋坪數、樓層等因素，分別設算原告所有坐落高雄市新
    興區○○○路一一０號二樓之一及之二房屋之租賃所得各為三七０、二六０元及
    二六六、二二０元，減除百分之四十三必要費用後核定租賃所得分別為二一一、
    ０四八及一五一、七四五元，並無不合，訴願決定及復查決定均予維持，亦無違
    誤。原告起訴意旨求為均予撤銷，為無理由，應予駁回。
據上論結，本件原告之訴為無理由，依行政訴訟法第一百九十五條第一項後段、第九
十八條第三項前段，判決如主文。
中　　　華　　　民　　　國    九十一　　年　  　五　　　月　　二十一　　日
                              高雄高等行政法院第三庭
                                          審判長法官   江幸垠
　      　　　　　　　　　　　            法      官   林石猛
     　   　　　　　　　　　　　          法      官   戴見草
右為正本係照原本作成。
如不服本判決，應於判決送達後二十日內向本院提出上訴書狀，其未表明上訴理由者
，應於提起上訴後二十日內向本院提出上訴理由書（須按對造人數附繕本）；如於本
判決宣示或公告後送達前提起上訴者，應於判決送達後二十日內補提上訴理由書（須
附繕本）。未表明上訴理由者，逕以裁定駁回。
提起上訴應預繳送達用雙掛號郵票七份（每份三十四元）。
中　　　華　　　民　　　國    九十一　　年　  　五　　　月　　二十一　　日
                                          法院書記官   嚴寶明
